【裁判字號】    97,台上,915
【裁判日期】    970306
【裁判案由】    偽造文書
【裁判全文】
最高法院刑事判決              九十七年度台上字第九一五號
上  訴  人  甲○○
上列上訴人因偽造文書案件，不服台灣高等法院中華民國九十五
年十二月二十日第二審更審判決（九十四年度重上更(六)字第一八
二號，起訴案號：台灣新竹地方法院檢察署八十四年度偵字第三
一七九、九七０一號），提起上訴，本院判決如下：
    主  文
上訴駁回。
    理  由
按刑事訴訟法第三百七十七條規定：上訴於第三審法院，非以判
決違背法令為理由，不得為之。是提起第三審上訴，應以原判決
違背法令為理由，係屬法定要件。如果上訴理由狀並未依據卷內
訴訟資料，具體指摘原判決不適用何種法則或如何適用不當，或
所指摘原判決違法情事，顯與法律規定得為第三審上訴理由之違
法情形，不相適合時，均應認其上訴為違背法律上之程式，予以
駁回。本件原判決撤銷第一審關於上訴人甲○○部分之科刑判決
，改判依修正前刑法連續犯之規定，論上訴人以連續行使偽造私
文書，足以生損害於他人罪，處有期徒刑壹年，並為相關從刑之
諭知。係依憑上訴人於第一審之部分供詞（供承：告訴人乙○○
於民國八十一年當時，表示其對建武機械工業股份有限公司〈下
稱建武公司〉向台灣中小企業銀行〈下稱台灣企銀〉及新竹區中
小企業銀行〈下稱新竹企銀〉之貸款，均不願意繼續作保等情）
，及告訴人於第一審之指訴（指稱：於八十一年間打電話至建武
公司，表示不願再為建武公司作保），暨證人即建武公司會計林
玉蘭（於第一審證稱：我係先填寫好借據及週轉金貸款契約書之
借款人及連帶保證人基本資料〈即借款人、連帶保證人之名字、
地址、金額、日期等〉後，再交由擔任建武公司董事之上訴人蓋
章，乙○○之印章係上訴人等蓋好後再交還，上訴人及建武公司
董事長即同案被告彭建隆〈業經原審判決無罪確定〉二人均有蓋
；於偵查中證稱：我填寫好後，交給上訴人及彭建隆其中一人蓋
章，由他們蓋好章，再拿到銀行去，有關向銀行借款業務實際上
上訴人及彭建隆二人均有負責等語），同案被告彭建隆（於偵查
及第一審供稱：林玉蘭寫好借款內容，再交伊蓋章，伊自己部分
蓋好後，再交給上訴人，因乙○○是上訴人之連襟，所以都由他
負責、告訴人之印章係上訴人蓋好後再交伊，伊不知是何人所刻
等情）等人之陳述。並參酌法務部調查局（下稱調查局）八十四
年九月二十五日陸(二)字第八四０九六號鑑定書（記載：本件相
關之「乙○○」印文，經鑑定結果，偽造之借據及週轉金貸款契
約上「乙○○」印文，與告訴人提出印鑑章及留存於台灣企銀印
鑑卡上之「乙○○」印文，並不相同）；同局八十五年七月二十
九日陸(二)字第八五０九六０一六號函及附件（載稱：經比對分
析、鑑定結果認卷附編號甲、乙、丙、丁類與戊、己、庚、辛類
之告訴人印文不同）；同局九十一年十二月十三日調科貳字第０
九一００八四八二五０號（原判決未載發文日期、文號）鑑定通
知（記載：經鑑定結果，認卷附編號甲１、甲２、甲３、甲、
甲、甲〈即原判決附表編號１、２、３、、、〉等六
枚印文與告訴人提出印章之印文相同，至其餘十九枚印文〈即原
判決附表二十五枚減去上述六枚〉，則均與告訴人提出印章之印
文不同）等證據資料，而為論斷，已敘明其所憑之證據及認定之
理由。而以上訴人否認犯罪，辯稱：告訴人當時只表示新竹企銀
之借款部分，他不願意作保，但對於台灣企銀部分，並未表示不
願意；上揭由告訴人擔任借款之連帶保證人之文書，或由告訴人
之妻持告訴人印章前來公司用印，或由伊前往告訴人家用印，絕
無偽刻印章及偽造借據等行為云云，認係卸責之詞，不足採取，
亦已依憑卷證資料，在理由內詳加指駁。並說明：依卷內資料及
告訴人於原審更(五)審及更(六)審指稱內容，足以認定告訴人於第一
審所述：「八十二年之三筆是我蓋的」等語，係屬筆誤或口誤，
應以其後所言「八十二年借之部分不是我蓋的」為真實，至於原
判決附表編號、、部分，即在八十三年八月間始簽訂之三
筆文件，係告訴人事後同意擔任保證人而簽章，非屬偽造之理由
。從形式上觀察，原判決並無足以影響判決結果之違法情形存在
。上訴意旨略稱：(一)、原判決理由以「雖被告甲○○辯稱彭建隆
係公司之負責人，前開貸款由公司運用，其並不知情云云。惟查
前開貸款均以建武公司為借款人，所貸得之每筆款項均高達數百
萬元，而被告甲○○為建武公司股東，併同列為連帶保證人，衡
情對於貸款之用途自應知之甚稔」；又以「訊據被告彭建隆堅決
否認有上揭犯行，辯稱：我與甲○○合夥經營公司，被告甲○○
係負責建武公司之財務，我只是負責建武公司之技術問題，所貸
款項亦係被告甲○○運用，我對系爭貸款並不知情」。依此，建
武公司負責人（即董事長）對系爭貸款不知情，而上訴人僅為公
司股東，且祇負責對外推銷業務，不管財務，原判決所為認定顯
與經驗法則有違。(二)、原審更(一)審判決中載明「參以公司印章包
括甲○○印章均放置彭建隆之抽屜內，業據彭建隆供明於卷，顯
示被告彭建隆掌管印章之事實以觀，告訴人之印章應係被告彭建
隆所偽刻」等語，原判決不予採信此部分見解，有理由矛盾之違
法。(三)、建武公司股東會於七十七年七月十六日及同年十月十一
日特別決議授權上訴人在該期間向新竹企銀及台灣企銀新竹分行
辦理貸款手續，除此之外，上訴人即未參與建武公司財務之處理
，並有上開二次特別授權之股東會議紀錄在卷可稽。惟原判決並
未敘明未採信上開二次會議紀錄之理由，即遽認上訴人負責建武
公司之借款業務，顯有違經驗法則與證據法則，且有判決適用法
則不當之違法。(四)、告訴人於原審供稱：「因為銀行告訴我，我
的印鑑不管是否真偽，我都要負責，彭建隆說要繼續做，銀行也
說沒有問題，這三筆我都有親自簽名、親自蓋章」等語，惟原審
判決對於為何係彭建隆說要繼續做，而非上訴人要求繼續做？及
上訴人連續行使偽造文書犯行之確切時間，均未詳以調查，顯與
刑事訴訟法第一百五十四條第二項規定有違。(五)、告訴人於原審
更(五)審時陳稱：「於八十三年七、八月又有三筆貸款到期，……
我要求退保，銀行不讓我退保，而被告又要繼續借錢（轉期），
彭建隆要我繼續當保證人，我才答應在這三筆貸款契約書上蓋章
」等語。惟原判決對於告訴人於發覺遭偽造蓋用印文後，仍與彭
建隆私下勾串同意擔任保證人，且告訴人之建物於銀行查封前已
移轉登記予彭建隆之妹彭梅玲等情，均未予以審酌，即遽認上訴
人有連續行使偽造私文書之罪刑，有理由不備之違法云云。惟查
：(一)、證據之取捨及犯罪事實之認定，乃事實審法院之職權，苟
其取捨，不違背經驗法則或論理法則，不得任意指為違法；又證
據之證明力如何，由事實審法院本於確信自由判斷之，此項自由
判斷之職權行使，苟係基於吾人日常生活之經驗，而未違背客觀
上應認為確實之定則，又已敘述其何以為此判斷之理由者，亦不
容漫指為違法，而據為適法之第三審上訴理由。原判決業已依告
訴人之指訴，證人林玉蘭、同案被告彭建隆等人之證詞，並參酌
上訴人之供述及調查局對於原判決附表所示偽造之借據及週轉金
貸款契約上「乙○○」印文鑑定結果等相關資料，本於調查所得
心證，綜合敘明認定上訴人有上開犯行之依據及理由。此係事實
審法院採證、認事之職權行使，尚與採證法則並無違背，不得任
意指摘，而資為合法之第三審上訴理由。(二)、上訴人連續行使偽
造私文書犯行之確切時間，原判決業已依據調查證據之結果，認
定為八十二年十月二十九日、同年十二月三十一日、八十三年四
月三十日。上訴意旨遽謂原判決就此未加調查認定，自非依據卷
內訴訟資料執為指摘之合法上訴理由。(三)、刑事訴訟法第三百十
條第二款所謂有罪之判決書，對於被告有利之證據不予採納者，
應說明其理由，係指該項證據倘予採納，能予推翻原判決所確認
之事實，而得據以為有利於被告之認定者而言。如非此項有利於
被告之證據，縱未於判決內說明其不足採納之理由，因本不屬於
上開範圍，雖其訴訟程序有所違誤，然顯於被告之權益及判決之
結果不生影響，依刑事訴訟法第三百八十條之規定，仍不得據為
第三審上訴之適法理由。卷查建武公司七十七年七月十六日及同
年十月十一日股東會會議紀錄，固載明建武公司股東會於上揭時
間決議授權上訴人在該期間向新竹企銀及台灣企銀新竹分行辦理
貸款手續，然上開二次決議內容，僅能證明上訴人在該期間確有
負責貸款事宜，尚無法據此推論上訴人於原判決所認定犯罪期間
內未參與公司之財務處理及有本件犯行，原判決雖未就上開二次
股東會會議紀錄並非屬於對上訴人有利之證據特別加以說明，但
此單純訴訟程序上之簡略，並非理由不備。至於上訴意旨(四)、(五)
所指關於原判決附表編號、、三筆貸款，告訴人於上訴人
犯罪後仍同意擔任建武公司借款之保證人一節，與上訴人犯罪無
關，原判決未就此加以說明，亦非理由不備。以上二者對判決本
旨均不生任何影響，不得執為適法之第三審上訴理由。其餘上訴
意旨，經核係置原判決所為明白論斷於不顧，仍持已為原判決指
駁之陳詞再事爭辯，及對於事實審法院取捨證據與自由判斷證據
證明力之職權行使，徒以自己之說詞，任意指摘，難認已符合首
揭法定之第三審上訴要件。其上訴違背法律上之程式，應予駁回
。
據上論結，應依刑事訴訟法第三百九十五條前段，判決如主文。
中    華    民    國  九十七  年    三    月    六    日
                      最高法院刑事第十一庭
                          審判長法官  邵  燕  玲
                                法官  李  伯  道
                                法官  孫  增  同
                                法官  吳      燦
                                法官  李  英  勇
      本件正本證明與原本無異
                                      書  記  官
中    華    民    國  九十七  年    三    月   十一   日
                                                      Ｅ


司法院資訊處製作；財團法人民間司法改革基金會備份。
